臺灣高等法院高雄分院刑事判決　　　　 94年度上訴字第881號
上　訴　人
即　被　告　甲○○
上列上訴人因偽造文書等案件，不服臺灣高雄地方法院94年度訴
字第176 號中華民國94年4 月26日第一審判決（起訴案號：臺灣
高雄地方法院檢察署93年度偵緝字第1908號），提起上訴，本院
判決如下：
     主  文
原判決撤銷。
甲○○連續行使偽造私文書，足以生損害於他人，處有期徒刑壹
年，緩刑參年。
     事  實
一、甲○○(一)於民國（下同）90年9 月10日，在其高雄市○○區
    ○○街10之3 號4 樓住處召募如附表1 所示每會新台幣（下
    同）1 萬元之互助會，連同會首共有壬○○（會單登載為「
    惠」）、「素華」、己○○（會單登載為「文風」，下同）
    、「進益」、「寶珠」、庚○○（會單登載為「玉盆」）、
    「枝」、「春」、丁○○（會單登載為「木己」，下同）、
    「抓」、「宣容」、「色占」、「蘭」、「宗男」、「振」
    、「吳育章」、「娥」、「天發」、「武德」、「崑山」、
    「美華」等28人參加，採內標制，即活會會員每月均扣除標
    息後繳納會款，除首會會金由會首取得外，其餘會款則約定
    於每月10日晚上8 時，在上揭住處由會員競標，由標息最高
    者取得當月之互助會款。(二)91年3 月25日在上址邀集「進益
    」、戊○○（會單登載為「麗玉」）、「陳權」、「明芬」
    、「抓」、「木己」、「琴」及「文風」、「榮裕」、「足
    」、「美華」、「崑山」、「吳蕉」、「枝」、「卿」、「
    素華」、「儉」、「宗男」、「吳益章」、「振」、「清」
    、丙○○（會單登載為「姿米」）、「鍾淑純」、「李志文
    」、「啟蘭」等人參加其所召募如附表2 所示每會1 萬元，
    底標1,000 元，採內標制之互助會，連同會首共計29名。除
    首會之會金係由會首取得外，其餘互助會款則約定於每月25
    日晚上8 時整，在其上揭住處競標決定。詎甲○○竟基於意
    圖為自己不法所有及行使偽造準文書之概括犯意，於附表所
    示時間，先後在標單上偽造偽造「文風」、「玉盆」、「木
    己」之署押，並分別填載標息為2,200 元、1,200 元、1,20
    0 元，而偽造「文風」、「玉盆」、「木己」等人名義之標
    單後，向其他參與競標之活會會員提出競標，以行使該偽造
    之標單，得標後向該會之會員誆稱係己○○、庚○○、丁○○分別以2,200 元、1,200 元、1,200 元得標云云，向己○○等被冒標人收取會款時則詐稱其他會員得標云云，足以生
    損害於各該被冒標人及其他參與競標之活會會員，並使活會
    會員陷於錯誤，而交付如附表1 所示會款。又於附表2 所示
    時間，先後在標單上偽造「文風」、「琴」（亦係己○○）
    之署押，並先後填載標息為1,800 元、2,000 元，而偽造己○○等名義之標單後，向其他參與競標之活會會員提出競標
    ，以行使該偽造之標單，得標後向該會之其他活會會員誆稱
    係己○○得標云云，向己○○收取會款時則徉稱係其他活會
    會員得標云云，足以生損害於己○○及其他參與競標之活會
    會員，並使渠等陷於錯誤而交付會款。甲○○先後詐得會款
    45萬3,800 元。嗣於92年12月上旬，附表1 所示互助會結束
    後，甲○○未將附表1 所示互助會尾會款項交付壬○○，附
    表2 所示互助會亦停標，經壬○○、己○○、庚○○、丁○○等人比對互助會單及詢問相關會員之後，始知甲○○冒標
    活會會員會款之情事。
二、案經壬○○、己○○、庚○○、丁○○、丙○○、戊○○等
    人訴請臺灣高雄地方法院檢察署檢察官偵查起訴。
     理  由
一、訊據上訴人即被告甲○○（下稱被告）對於上揭召集互助會
    及冒用「文風」、「玉盆」、「木己」、「琴」等會員之名
    義標取會款之事實，均於本院審理時坦承不諱，核與證人戊○○、己○○、庚○○、丁○○、丙○○、辛○○、乙○○○等人於警訊中指訴之情節相符，並有互助會單2 紙在卷可
    憑（見警卷第28頁以下）。己○○等人於警詢時之陳述雖係
    審判外之陳述，惟被告於原審法院及本院審理時均明示同意
    得作為裁判之證據，本院審酌渠等所證核與被告之自白相符
    ，認為適當，依據刑事訴訟法第159 條之5 第1 項規定，自
    有證據能力，自得援為認定犯罪事實所憑之證據。被告自白
    與事實相符，堪可採信，犯行堪以認定。
二、按冒用他人名義書寫標單，以冒標他人之互助會，茍標單上
    除書寫被冒標者姓名及欲標取會款所出利息之金額外，並書
    有「標單」之意旨，而就文義內容之本身，使人一見即知係
    投標會款之標單，該標單固係刑法第210 條所稱之私文書；
    惟如僅在紙上書寫被冒標者之姓名及所出利息之金額，就文
    義本身並不足以獨立表示一定用意之證明，如非依民間互助
    會之習慣，尚無從認定其上之文字，係用以表示該名義人願
    出所書金額之利息以標取互助會會款之證明者，則非刑法第
    210 條所規定之私文書，而屬刑法第220 條以文書論之準私
    文書（最高法院91年度台上字第5683號判決參照）。被告於
    冒用他人名義標取會款時書寫之「標單」，其上僅記載投標
    會員之名稱及利息，此經其自承在卷，依上引最高法院之判
    決意旨，被告所偽造之「標單」並非刑法第210 條所規定之
    私文書，應認為係刑法第220 條第1 項所規定之準私文書。
    核被告所為，係犯刑法第216 條、第220 條第1 項、第210
    條之行使偽造準私文書罪及刑法第339 條第1 項之詐欺取財
    罪。被告偽造標單復持以行使，其偽造會員署押之行為為偽
    造準私文書之部分行為，而偽造之低度行為為行使之高度行
    為所吸收，均不另論罪。被告先後多次行使偽造準私文書及
    詐欺取財之犯行，均時間緊接，手法相同，且觸犯構成要件
    相同之罪名，為連續犯，均應依刑法第56條規定，以一罪論
    並均加重其刑。被告每次冒標同時向多數活會會員詐欺取財
    ，侵害多數財產法益，應論以想像競合犯。被告所犯上開2
    罪，有方法、結果之牽連關係，應依刑法第55條規定從一重
    論以連續行使偽造準私文書罪處斷。
三、原審認被告罪證明確，據以論罪科刑，固非無見；惟原審認
    定被告冒用活會名義標會及收取會款時，未併計被告向該被
    冒名者收取會款時，係該被冒用者詐稱係其他活會標取會款
    ，而使被冒名者陷於錯誤並交付財物之金額，尚有未洽，被
    告上訴意旨泛言指摘原判決不當，故屬無理由，惟原判決既
    有上開可議，自應由本院將原判決撤銷改判。爰審酌被告利
    用活會會員非全部到場投標之機會冒標會款，其行為實不足
    取，並衡酌詐騙所得金額、對被害人所生損害，且尚未與被
    害人達成和解等一切情狀，仍量處有期徒刑1 年，偽造之標
    單並未扣案，且被告亦稱相關資料業滅失而不存在，衡情偽
    造標單亦於標會後即丟棄，故不予宣告沒收。
四、被告於本院審理時已與告訴人己○○、庚○○、戊○○、丙○○、乙○○○、辛○○等人和解，有和解書在卷可憑，己○○等人於和解書內表示不再追究，告訴人壬○○部分因於
    91年5 月12日出境後，即未再入境，有入出境查詢結果在卷
    可憑，被告顯無從取得壬○○之諒解，本院審酌上情，及被
    告前此雖曾因賭博罪，經判處有期徒刑7 月確定，於78年12
    月25日執行完畢，有台灣高等法院被告前案記錄表在卷可憑
    ，惟迄今已逾十餘年，本院認被告經此偵審程序及科刑之判
    決，當知警愓，信無再犯之虞，認對被告所宣告之刑以暫不
    執行為適當，併宣告緩刑3 年以啟自新。
據上論斷，應依刑事訴訟法第369 條第1 項前段、第364 條、第
299 條第1 項前段，刑法第56條、第216 條、第210 條、第220
條第1 項、第339 條第1 項、第55條、第74條第2 款，罰金罰鍰
提高標準條例第1 條前段，判決如主文。
本案經檢察官陳建年到庭執行職務。
中　　華　　民　　國　　94　　年　　8 　　月　　10　　日
                  刑事第四庭    審判長法  官 蕭權閔
                                      法  官 陳吉雄
                                      法  官 李嘉興
以上正本證明與原本無異。
如不服本判決應於收受本判決後10日內向本院提出上訴書狀，其
未敘述上訴理由者，並得於提起上訴後10日內向本院補提理由書
狀（均須按他造當事人之人數附繕本）「切勿逕送上級法院」。
中　　華　　民　　國　　94　　年　　8 　　月　　10　　日
　　　　　　　　　　　　　　　　　　　書記官 吳新貞
附錄本判決論罪科刑法條：
刑法第339 條
意圖為自己或第三人不法之所有，以詐術使人將本人或第三人之
物交付者，處5 年以下有期徒刑、拘役或科或併科1,000 元以下
罰金。
刑法第220條
在紙上或物品上之文字、符號、圖畫、照像，依習慣或特約，足
以為表示其用意之證明者，關於本章及本章以外各罪，以文書論
。
刑法第210條
(偽造變造私文書罪)
偽造、變造私文書，足以生損害於公眾或他人者，處5 年以下有
期徒刑。
刑法第216條
(行使偽造變造或登載不實之文書罪)
行使第210 條至第215 條之文書者，依偽造、變造文書或登載不
實事項或使登載不實事項之規定處斷。
   附表:1
   ┌─────┬─────┬────┬────┬────┬──────┐
   │互助會    │被冒標會員│標會次第│冒標日期│詐欺金額│被詐欺之活會│
   │          │          │        │及標息  │        │會員        │
   ├─────┼─────┼────┼────┼────┼──────┤
   │90年9 月10│「文風」即│第17會  │93年1 月│7,800 Ｘ│壬○○、進益│
   │日起迄於92│己○○    │        │10日    │12=9,360│、寶珠（2 會│
   │年9 月10日│          │        │標息：  │0元     │）、庚○○（│
   │止        │          │        │2,2 00元│        │3 會、「枝」│
   │          │          │        │        │        │、「春」、「│
   │          │          │        │        │        │丁○○（2 會│
   │          │          │        │        │        │）、己○○  │
   │          ├─────┼────┼────┼────┼──────┤
   │          │「玉盆」即│第26會  │92年10月│8,800Ｘ3│壬○○、柯茂│
   │          │庚○○    │        │10日    │＝2,6400│己、庚○○  │
   │          │          │        │標息：  │元      │            │
   │          │          │        │1,2 00元│        │            │
   │          ├─────┼────┼────┼────┼──────┤
   │          │「木己」即│        │92年11月│8,800Ｘ2│壬○○、柯木│
   │          │柯木己    │第27會  │10日    │＝1,7600│己          │
   │          │          │        │標息：  │元      │            │
   │          │          │        │1,2 00元│        │            │
   └─────┴─────┴────┴────┴────┴──────┘
   附表:2
    ┌─────┬─────┬────┬────┬─────┬─────┐
    │互助會    │被冒標會員│標會次第│冒標日期│詐騙金額  │被詐欺之活│
    │          │          │        │及標息  │          │會會員    │
    ├─────┼─────┼────┼────┼─────┼─────┤
    │91年3 月25│「文風」即│第9會   │91年11月│8,200 Ｘ21│進益（2 會│
    │日起迄於93│己○○    │        │25日    │＝172,200 │）、戊○○│
    │年8 月2 日│          │        │標息：  │元        │、陳權、明│
    │止        │          │        │1,8 00元│          │芬、柯木己│
    │          │          │        │        │          │（2 會）、│
    │          │          │        │        │          │琴、榮裕、│
    │          │          │        │        │          │崑山、吳蕉│
    │          │          │        │        │          │、枝、卿、│
    │          │          │        │        │          │儉、宗男、│
    │          │          │        │        │          │吳益章、柯│
    │          │          │        │        │          │姿米、鍾淑│
    │          │          │        │        │          │純、李志文│
    │          │          │        │        │          │、啟蘭、黃│
    │          │          │        │        │          │文風      │
    │          ├─────┼────┼────┼─────┼─────┤
    │          │「琴」即黃│第12會  │92年2 月│8,000 Ｘ18│進益（2 會│
    │          │文風      │        │5日     │＝144,000 │）、戊○○│
    │          │          │        │標息：  │元        │、陳權、崑│
    │          │          │        │2,0 00元│          │山、吳蕉、│
    │          │          │        │        │          │枝、儉、宗│   │
    │          │          │        │        │          │男、吳益章│   │
    │          │          │        │        │          │、丙○○、│   │
    │          │          │        │        │          │鍾淑純、李│   │
    │          │          │        │        │          │志文、啟蘭│   │
    │          │          │        │        │          │、己○○  │   │
    └─────┴─────┴────┴────┴─────┴─────┘
